【裁判字號】    94,簡,623
【裁判日期】    950126
【裁判案由】    申報公職人員財產
【裁判全文】
臺北高等行政法院判決
                                    94年度簡字第00623號
原      告  甲○○
被      告  法務部
代  表  人  丙○○（部長）
訴訟代理人  戊○○
            丁○○
上列當事人間因公職人員財產申報法事件，原告不服行政院中華
民國94年5月18日院臺訴字第0940085101號訴願決定，提起行政
訴訟，本院判決如下：
    主  文
原告之訴駁回。
訴訟費用由原告負擔。
    事  實
一、事實概要：原告於民國（下同）92年間係臺北市立民生國民
    小學事務組長，為公職人員財產申報法第2條第1項第11 款
    規定應申報財產之人員，於92年申報財產時，漏報其所有坐
    落臺北市○○區○○段2小段3-1地號土地及其配偶乙○○所
    有坐落臺北市○○區○○段1小段377-1地號土地，故意申報
    不實，被告乃依公職人員財產申報法第11條第1項後段規定
    ，以93年12月24日法財申罰字第0931119133號處分書處以罰
    鍰新台幣（下同）7萬元。原告不服，提起訴願，遭決定駁
    回，遂提起行政訴訟。
二、兩造聲明：
    (一)原告聲明：
      訴願決定及原處分均撤銷。
    (二)被告聲明：
      如主文所示。
三、兩造之主張：
    (一)原告主張：
      1.原告於92年間初任事務組長，因係第一次辦理財產申報
        ，申報之初係依「公職人員財產申報注意事項」所示：
        不動產之申報地號、建號、面積與持分應依「所有權狀
        」逐筆填載。故於房屋欄內即依所執「房屋所有權狀」
        上基地坐落欄位所示登載申報。雖未於土地欄內登載土
        地資料，唯土地、地號均已詳列，絕無故意漏報，應為
        認定過失，因於「房屋權狀」上所含總面積即為該土地
        總和，縱使土地經分割為二筆，但所呈現出房屋狀況僅
        為乙座，該二筆土地絕不可能單獨辦理買賣事宜。
      2.原告因87年間經地政機關逕為分割所增臺北市○○區○
        ○段2小段3-1號地號土地及配偶乙○○所有臺北市○○
        區○○段1小段377-1號地號土地乙節，經松山地政事務
        所94年7月7日第00000000000號函：有關土地「逕為分
        割」之行為係政府推行土地政策及為簡政便民之行使及
        免經土地所有權人之同意即得以直接分割，其作業程序
        係依地籍登記之住址，以明信片方式寄發土地所有權人
        （原告當時未居住該處），並未以掛號信函通知土地所
        有權人，故原告至今未領新權狀。另查地價稅單所載「
        課稅土地」欄僅登載：美仁段2小段3地號等2筆及美仁
        段1小段377地號等2筆，並無登載新地號資料，且依常
        理於收受地價稅繳款書後應就繳納期限及應繳金額為重
        點，而非「課稅土地」欄所載是否有變更，且地價稅單
        資料不足為財產申報之依據。
      3.另原告配偶於90年間將其所有臺北市○○區○○段1小
        段377-1號地號土地設定抵押權登記予台北富邦商銀乙
        節，經查係以「漢臻營造有限公司」名義辦理抵押設定
        ，該項土地登記案係委託北銀土地代書邱鴻娟代理辨理
        書狀換給後交由北銀保管留存，故前開土地逕為分割乙
        事無所悉。
      4.綜上理由，懇請貴院姑念原告為七職等基層公務人員，
        且係第一次財產申報，其個人、配偶及子女之各項財產
        均已依所執「房屋所有權狀」及相關資料確實申報，絕
        無隱匿財產故意申報不實之意圖，僅因認定不同而未登
        載土地欄資料及因未獲通知之「逕為分割」行使所增加
        之二筆土地為過失行為，絕無故意申報不實之情事。請
        求判決如聲明所示，免除高額之罰鍰。
    (二)被告主張：
      1.本件原告提起行政訴訟，無非以其係第一次申報財產，
        於房屋欄內依所執「房屋所有權狀」上基地座落欄位所
        示登載申報，雖未於土地欄內登載土地資料，唯土地、
        地號均已詳列，並無故意漏報；漏報之原告名下坐落於
        台北市○○區○○段2小段3-1地號土地，及配偶乙○○
        名下坐落於台北市○○區○○段1小段377-1地號土地，
        皆因87年間地政機關逕為分割增加地號，其作業程序係
        依地籍登記之住址，以明信片方式寄發土地所有權人（
        原告當時未居住該處），並未以掛號通知土地所有權人
        ，故原告至今未領新權狀。另查地價稅單所載「課稅土
        地」欄僅登載：美仁段2小段3地號等2筆及美仁段1小段
        377地號等2筆，並無登載新地號資料，依常理於收受地
        價稅繳款書後應就繳納期限及應繳金額為重點，而非「
        課稅土地」欄所載是否有變更，且地價稅單資料不足為
        財產申報之依據。另原告配偶於90年間將其所有台北市
        松山區○○段○○段377-1地號土地設定抵押權登記予台
        北富邦商銀乙節，查係以「漢臻營造有限公司」名義辦
        理抵押設定，該項土地登記案係委託北銀土地代書邱鴻
        娟代理辦理書狀換給後交由北銀保管留存，故其對土地
        逕為分割乙事無所悉。其於申報之初依所執房屋所有權
        狀及相關資料確實申報，絕無隱匿財產故意申報不實之
        意圖，僅因認定不同而未登載土地欄資料及未獲通知之
        「逕為分割」行使所增加之二筆土地為過失行為，絕無
        故意申報不實之情事云云為據。
      2.按公職人員及其配偶所有之應申報財產，應一併申報，
        公職人員財產申報法第5條第2項定有明文。本件原告確
        有漏報其本人及配偶土地情事，有原告92年財產申報表
        、台北市政府地政處電子檔案、財政部財稅資料中心歸
        戶財產查詢清單電子檔案、土地公告現值及公告地價表
        等資料在卷可稽。原告主張：原「松山區○○段○○段
        377地號」土地於87年12月3日經地政機關因逕為分割增
        加地號「松山區○○段○○段377-1地號」，而「松山區
        ○○段2小段3地號」於87年10月28日亦經地政機關逕為
        分割增加地號「松山區○○段○○段3-1地號」。因未獲
        通知該兩筆土地異動，故原告並不知情，於申報之初依
        所執房屋所有權狀上「基地座落」所示登載申報，並無
        短報之嫌云云。惟查：
        (1)原「松山區○○段○○段377號」土地，確於87年12
          月3日經地政機關因逕為分割增加地號「松山區○○
          段1小段377-1地號」，但原告配偶乙○○嗣曾於90年
          1月17日以台北富邦商業銀行股份有限公司為權利人
          ，辦妥設定抵押權之登記，共同擔保地號即登記以「
          美仁段1小段377、377-1」；另原告名下之「松山區
          ○○段2小段3號」地號，亦確曾於87年10月28日經地
          政機關逕為分割增加地號「松山區○○段○○段3-1」
          地號，但上開二筆土地亦均曾以台北富邦商業銀行股
          份有限公司為權利人，共同擔保設定抵押權，此有原
          告於提起訴願時檢附之土地登記謄本可稽。原告及其
          配偶既均曾以逕為分割後之土地辦理抵押權之設定，
          所稱對土地逕為分割毫無所悉，有違常情。原告雖又
          主張上開抵押權之設定，係以「漢臻營造有限公司」
          名義辦理抵押設定，該項土地登記案係委託北銀土地
          代書邱鴻娟代理辦理書狀換給後交由北銀保管留存，
          故其對土地逕為分割乙事無所悉云云，此部分之主張
          與土地登記謄本有出入，請再予查證。
        (2)地政機關逕為土地分割後，作業程序上均會通知土地
          所有權人前往辦理並領取新權狀，本件原告亦自承松
          山地政事務所曾寄發明信片通知，但迄未領新權狀，
          其雖未前往請領新權狀，但每年地價稅單之核發，其
          上登載之土地地號資料亦有變更，本件原告亦自承逕
          行分割後之地價稅單未登載新地號資料，但於「課稅
          土地」欄有登載「美仁段2小段3地號等2筆」及「美
          仁段1小段377地號等2筆」等語，綜上查證，原告實
          難謂不知情。
        (3)本件原告於92年申報財產之初，未於土地欄填載土地
          地號，僅在房屋欄填載「台北市松山區○○○○段2
          小段3號-建號:2520 」及「台北市松山區○○○○段
          1小段377號-建號480」，被告於審查時已從寬認定其
          就「台北市松山區○○○○段2小段3號」地號土地及
          「台北市松山區○○○○段1小段377號」地號土地為
          已申報，僅就其漏列之系爭「松山區○○段○○段3-1
          地號」及「松山區○○段○○段377-1地號」土地二筆
          為裁罰，除因漏報之「松山區○○段○○段377-1地號
          」土地較已申報之同段377地號土地面積猶大二倍有
          餘之外，亦因公職人員申報財產之規範目標，最低限
          度即是要求擔任特定職務之公職人員，其個人、配偶
          及未成年子女之財務狀況可供公眾檢驗，進而促進人
          民對政府施政廉能之信賴，若公職人員未能確實申報
          財產狀況，即使其財產來源正當，或並無隱匿財產之
          意圖，無論其申報不實係基於直接故意或間接故意，
          均符合公職人員財產申報法「故意申報不實」違章行
          為之「故意」要件；況各項財產之申報標準及注意事
          項，公職人員財產申報法及填表說明均已詳細列載，
          財產申報表亦分列「土地」、「房屋」欄，原告應了
          解相關規定，並確實查詢以憑申報；而土地與建物之
          所有權狀又係各別核發，即使土地逕為分割，亦應有
          通知請領換發權狀之處理，每年亦有地價稅單通知繳
          稅，原告實難以誤解規定或不知情等語卸責。本件原
          告顯係於申報之初未仔細詳查名下土地登記之確實狀
          況，如何認有據實申報之確信？其有申報不實之故意
          ，應堪認定。
      3.綜上所述，本件原告主張為無理由，請判決如被告訴之
        聲明。
    理  由
一、按公職人員財產申報法第2條第1項第11款規定，警政、司法
    調查、稅務、關務、地政、主計、營建、都計、證管、採購
    之縣（市）級以上政府主管人員，及其他職務性質特殊經主
    管院會同考試院核定有申報財產必要之人員，應依法申報財
    產。同法第5條規定「公職人員應申報之財產如下：一、不
    動產、船舶、汽車及航空器。二、一定金額以上之存款、外
    幣、有價證券及其他具有相當價值之財產。三、一定金額以
    上之債權、債務及對各種事業之投資。公職人員之配偶及未
    成年子女所有之前項財產，應一併申報。」第11條第1項規
    定「公職人員明知應依規定申報，無正當理由不為申報，處
    6萬元以上30萬元以下罰鍰。其故意申報不實者，亦同。」
二、查原告於92年申報財產時，其所有土地計有坐落台北市○○
    區○○段2小段3地號及3-1地號土地二筆，其配偶乙○○所
    有土地計有坐落台北市○○區○○段1小段377地號及377-1
    地號土地二筆，惟原告於財產申報表「土地」一欄卻記載「
    空白」，僅於房屋標示欄記載房屋基地為台北市○○區○○
    段2小段3號及台北市○○區○○段1小段37地號而已（仍漏
    載原告所有坐落台北市○○區○○段2小段3-1地號土地及其
    配偶乙○○所有坐落台北市○○區○○段1小段377-1地號土
    地），此有原告92年公職人員財產申報資料、財政部財稅資
    料中心電子檔案及台北市政府地政處電子檔案影本附原處分
    卷可稽，並為原告所不爭，自堪信為真實。是原告申報財產
    ，有漏報土地之情事，至為灼然。
三、原告起訴意旨雖稱：其係第一次申報財產，於房屋欄內依所
    執「房屋所有權狀」上基地座落欄位所示登載申報，雖未於
    土地欄內登載土地資料，唯土地、地號均已詳列，並無故意
    漏報；漏報之原告名下坐落於台北市○○區○○段2小段3-1
    地號土地，及配偶乙○○名下坐落於台北市○○區○○段1
    小段377-1地號土地，皆因87年間地政機關逕為分割增加地
    號，其作業程序係依地籍登記之住址，以明信片方式寄發土
    地所有權人（原告當時未居住該處），並未以掛號通知土地
    所有權人，故原告至今未領新權狀；另查地價稅單所載「課
    稅土地」欄僅登載：美仁段2小段3地號等二筆及美仁段1小
    段377地號等二筆，並無登載新地號資料，依常理於收受地
    價稅繳款書後應就繳納期限及應繳金額為重點，而非「課稅
    土地」欄所載是否有變更，且地價稅單資料不足為財產申報
    之依據；另原告配偶於90年間將其所有台北市○○區○○段
    1小段377-1地號土地設定抵押權登記予台北富邦商銀乙節，
    查係以「漢臻營造有限公司」名義辦理抵押設定，該項土地
    登記案係委託北銀土地代書邱鴻娟代理辦理書狀換給後交由
    北銀保管留存，故其對土地逕為分割乙事無所悉；其於申報
    之初依所執房屋所有權狀及相關資料確實申報，絕無隱匿財
    產故意申報不實之意圖，僅因認定不同而未登載土地欄資料
    及未獲通知之「逕為分割」行使所增加之二筆土地為過失行
    為，絕無故意申報不實之情事云云。
四、惟查，原「松山區○○段○○段377號」土地，確於87年12月
    3日經地政機關因逕為分割增加地號「松山區○○段○○段
    377-1地號」，但原告配偶乙○○嗣曾於90年1月17日以台北
    富邦商業銀行股份有限公司為權利人，辦妥設定抵押權之登
    記，共同擔保地號即登記以「美仁段1小段377、377-1」；
    另原告名下之「松山區○○段○○段3號地號」，亦確曾於87
    年10月28日經地政機關逕為分割增加地號「松山區○○段○
    ○段3-1地號」，但上開二筆土地亦均曾以台北富邦商業銀
    行股份有限公司為權利人，共同擔保設定抵押權，此有原告
    提出之土地登記謄本附卷可稽；原告及其配偶既均曾以逕為
    分割後之土地辦理抵押權之設定，所稱對土地逕為分割毫無
    所悉，有違常情。次查，地政機關逕為土地分割後，作業程
    序上均會通知土地所有權人前往辦理並領取新權狀，本件原
    告亦自承松山地政事務所曾寄發明信片通知，但迄未領新權
    狀，其雖未前往請領新權狀，但每年地價稅單之核發，其上
    登載之土地地號資料亦有變更，本件原告亦自承逕行分割後
    之地價稅單未登載新地號資料，但於「課稅土地」欄有登載
    「美仁段2小段3地號等2筆」及「美仁段1小段377地號等2筆
    」等語，是原告更難諉稱不知情。何況，本件原告於92年申
    報財產，「土地」一欄填載「空白」，已如前述；而按原告
    為七職等公務人員，學經歷俱豐，其參考公職人員財產申報
    法及填表說明後，應能在財產申報表之「土地」、「房屋」
    欄為確實之填載申報，其竟漏報自己及配偶之所有之土地，
    實難以誤解或不知情等語卸責。本件原告於申報財產之初，
    既未仔細詳查名下土地登記之確實狀況，即為任意之申報，
    其有不確定之故意，應堪認定。原告上開主張，核非可採。
五、綜上所述，本件原告故意申報財產不實，事證明確，被告
    處以罰鍰7萬元，並無違誤，訴願決定予以維持，亦無不合
    。原告仍執前詞訴請撤銷，為無理由，應予駁回。又本件為
    簡易訴訟程序事件，依卷內資料及本院調查所得，事證已臻
    明確，故不經言詞辯論為之，併此敘明。
據上論結，本件原告之訴為無理由，依行政訴訟法第233條第1項
、第236條、第195條第1項後段、第98條第3項前段，判決如主文
。
中    華    民    國    95    年     1    月   26     日
                            第二庭  法  官  李得灶
上為正本係照原本作成。
本件以訴訟事件所涉及之法律見解具有原則性者為限，始得於本
判決送達後20日內向本院提出上訴狀並表明上訴理由，如已於本
判決宣示後送達前提起上訴者，應於判決送達後20日內補具上訴
理由（均按他造人數附繕本），且經最高行政法院許可後方得上
訴。
中    華    民    國    95    年     1    月   26     日
                                    書記官  陳清容


司法院資訊處製作；財團法人民間司法改革基金會備份。
